臺灣高等法院刑事判決　　　　　　　　95年度選上易字第17號
上　訴　人　臺灣板橋地方法院檢察署檢察官
被　　　告　甲○○
選任辯護人　吳茂榕律師
　　　　　　粘舜權律師
上列上訴人，因被告詐欺等案件，不服臺灣板橋地方法院，94年
度選易字第17號，中華民國95年8月16日第一審判決（起訴案號
：臺灣板橋地方法院檢察署94年度選偵字第79號），提起上訴，
本院判決如下：
    主  文
上訴駁回。
    理  由
一、本案經本院審理結果，認第一審判決以不能證明被告甲○○
    犯罪而諭知無罪，核無不當，應予維持，並引用第一審判決
    書所記載之理由及證據。
二、檢察官上訴書意旨略謂：
    (一)被告涉犯刑法第339條第2項之詐欺得利罪部分：
    被告甲○○確有參加臺北縣永和市公所舉辦自94年8月23日
    起至同年月25日止為期3日之第14梯次之94年度里、鄰長、
    巡守隊及環保義工講習暨文康活動，且未繳交任何費用，並
    於講習活動期間有收受載有「永和市長洪一平敬贈」字樣之
    鳳梨酥一盒，及永和市福林里環保義工名冊內並無被告之姓
    名等事實，業經被告自承在卷，核與證人莊水獅證述情節相
    符，並有臺北縣永和市福林里環保義工名冊影本一份在卷可
    稽。被告雖辯稱：伊擔任福林里之環保義工已七、八年，平
    日負責里內巷道之打掃云云，並提出其所持有之臺北縣政府
    環境保護局於90年間製發之臺北縣環保義工證作為答辯證物
    。惟，被告亦明知其所持有之上開環保義工證上記載之有效
    期限已經逾期，故可得知報告雖係認定伊本來是福林里之環
    保義工，然亦明知其所持有之義工證已經逾期，是其參加環
    保義工講習暨文康活動時對於其是否仍具有義工身分而得參
    與上開活動，應有質疑。且經原審法院函詢臺北縣政府環境
    保護局結果，該局亦覆稱雖舊版義工證需於有效期限內申請
    換證，而「本案環保義工甲○○未於規定期限內申請換證，
    該義工證亦失效」等語，有該局95年3月27日北環一字第
    0950017057號函一份在卷可按。惟被告不詳加查明自身是否
    仍具有義工身分，或依規定申請換證，卻而以僥倖之心參與
    上開活動，是可得知被告於參加上開活動時，客觀上亦有對
    人施行詐術行為，始之陷於錯誤，因而獲得不法利益之事實
    。而原審判決認為：臺北縣永和市公所95年6月13日北縣永
    清字第0950017234號函所附臺北縣環保義工遴選作業及管理
    要點規定，除環保義工總隊對不適任之義工，得提請臺北縣
    環境保護局收回義工榮譽（服務）證，並註銷證號外（參見
    作業規定第六點），環保義工並無年限之規定，亦未規定需
    每年重新遴選提報名冊方能繼續擔任環保義工，而證人莊水
    獅業已明確證稱被告擔任環保義工並無不適任之情事，被告
    亦不曾向其表達想辭退環保義工之意思，是不論福林里嗣後
    陳報永和市公所之環保義工名冊中是否漏列被告之姓名，抑
    或被告所領取之環保義工證是否因有效期限屆至而失效，被
    告並不會因此而喪失環保義工身分。又經原審法院院函詢臺
    北縣政府環境保護局結果，該局亦覆稱雖舊版義工證需於有
    效期限內申請換證，而「本案環保義工甲○○未於規定期限
    內申請換證，該義工證亦失效，但因其義工身分並未申請撤
    銷，依行政法之信賴保護原則『不因證件失效而否定其義工
    身分』，故該員應仍具北縣環保義工身分」等語，有該局95
    年3月27日北環一字第0950017057號函一份在卷可按，據此
    認定被告於參加本件環保義工之講習暨文康活動時，既仍具
    有環保義工之身分。惟原審上開之查證僅係事後證明被告仍
    具有環保義工身分之事實，並不影響被告於行為之初，即已
    意圖為自己不法之所有或意圖得財產上之不法利益，而於客
    觀上施用詐術使人陷於錯誤之情。故可認定被告涉犯有刑法
    第339條第2項之詐欺得利罪嫌。
    (二)被告涉犯刑法第143條第1項投票收受賄賂罪部分：
    我國選舉文化發展至今，大約無人會認為只有在行賄者明白
    表示「某某財物致贈與你，請你投票給我」，而受惠者亦清
    楚回答「沒有問題，收了你的東西，我當然會投票給你」時
    ，才會構成行賄或受賄。被告主觀上有無行賄或受賄之意思
    ，當然要由客觀情況加以推求，本件被告等均為心智健全之
    成年人，且皆有相當之社會歷練，對於選舉前招待旅遊並饋
    贈鳳梨酥一盒，可能影響受招待者之投票意向而涉及賄選，
    當然不能諉為不知，況證人方金源、鄭謝秀玉、阮阿路、陳
    啟宏、簡炳南、陳水上、洪富春、許展榕均證稱永和市長洪
    一平於活動舉辦時即有競選連任之意。惟原審判決以本次講
    習暨文康活動乃係由臺北縣永和市公所主辦，永和市長洪一
    平又係可對外代表永和市公所之人，則由永和市長洪一平具
    名致贈該禮品，亦與常情相符，當不能僅以該鳳梨酥外包裝
    上載有「市長洪一平敬贈」之字樣，事後洪一平並有競選連
    任，即認該鳳梨酥係他人用以行賄之對價，然此有違經驗法
    則，蓋本件鳳梨酥既係「永和市九十四年度里、鄰長、巡守
    隊暨環保義工講習暨文康活動」之禮品，則其鳳梨酥外包裝
    上理當加上「永和市九十四年度里、鄰長、巡守隊暨環保義
    工講習暨文康活動」之字樣，然該鳳梨酥外包裝卻省略上述
    字樣，僅印製有「市長洪一平敬贈」字樣，足讓收受者產生
    誤認，在在均顯示贈送鳳梨酥之用意非僅單純用於舉辦活動
    之贈品，故被告接受免費參與旅遊及活動結束時受贈載有「
    市長洪一平敬贈」字樣之鳳梨酥一盒，應可認定係屬腰約投
    票權為一定行使之對價之不正利益及賄賂。足以證明被告參
    與上述活動時，對於該次活動與選舉有關一情，主觀上即有
    清楚之認識，被告確有收賄之犯行及犯意無疑。綜上，原審
    判決認被告既具有環保義工之身分，且其收受之鳳梨酥禮盒
    非屬要約投票權為一定行使之對價即賄賂而認定被告無罪，
    實有判決不適用法則之違法等語。
三、查被告甲○○原即為永和市福林里環保義工，其參加永和市
    於94年間舉辦里、鄰長、巡守隊及環保義工三天二夜講習暨
    文康活動時，其環保義工證雖期限屆至而失效，惟其在此段
    期間內仍繼續擔任義工工作，且亦未因不適任而有遭臺北縣
    環境保護局收回義工榮譽 (服務)證，並註銷證號，而環保
    義工並無年限之規定，業經原審查明屬實。環保義工證僅係
    管理方便所核發之證件，被告雖逾期未換證，惟其義工身份
    並未喪失，福林里里長莊水獅因而將其列入參加上開活動名
    冊上，被告並依時參加，享受免費參與旅遊活動並收受市長
    致贈之鳳梨酥一盒，實係其義工身份所享有之正當權利，自
    難認有詐欺得利之犯意及行為。
四、被告收受之鳳梨酥禮盒上記載有「永和市94年度里、鄰長、
    巡守隊暨環保義工研習活動」、「市長洪一平敬贈」等字樣
    ，已明白標示市長係因該活動而贈送參加者禮物，而永和市
    長係舉辦該活動之最上級長官，其贈送參加活動之義工等人
    該消費性並非貴重之禮品，實難認有何違常之處，雖市長洪
    一平在該年底要競選市長連任，惟其既係以市長身份舉辦活
    動，自難延伸認其送禮係意在賄選，其理甚明。
五、原審綜合全案卷證，認被告並無公訴人所指違法情事，而於
    理由中詳敘被告無罪之理由，經核並無不合。檢察官上訴猶
    執前詞，指摘原判決不當，核無理由，應該駁回。
據上論斷，應依刑事訴訟法第373條、第368條，判決如主文。
本案經檢察官鄭富銘到庭執行職務。
中　　華　　民　　國　　96　　年　　2 　　月　　27　　日
                  刑事第十二庭審判長法　官     蔡永昌
                                    法  官     張正亞
                                    法  官     陳榮和
以上正本證明與原本無異。
不得上訴。
                                    書記官     劉麗芬
中　　華　　民　　國　　96　　年　　3 　　月　　 1　　日
